【裁判字號】    98,上易,712
【裁判日期】    981215
【裁判案由】    分配表異議之訴
【裁判全文】
臺灣高等法院民事判決                 98年度上易字第712號
上  訴  人
即被上訴人  乙○○
被 上訴 人
即 上訴 人  甲○○
訴訟代理人  李岳霖律師
上列當事人間分配表異議之訴事件，兩造各對於中華民國98年6
月5日臺灣臺北地方法院97年度訴字第4052號第一審判決提起上
訴，經本院於98年12月1日言詞辯論終結，判決如下：
    主  文
原判決關於更正臺灣臺北地方法院九十六年度執字第四六六八六
號強制執行事件之強制執行金額計算書分配表次序三甲○○受分
配金額為新臺幣陸拾萬仟壹佰捌拾肆元，及訴訟費用之裁判均
廢棄。
上開廢棄部分，乙○○在第一審之訴駁回。
乙○○之上訴駁回。
第一、二審訴訟費用由乙○○負擔。
    事實及理由
一、上訴人即被上訴人乙○○（下稱乙○○）起訴主張：乙○○
    於民國（下同）95年4月4日簽發票面金額為新臺幣（下同）
    164萬元之本票予被上訴人即上訴人甲○○（下稱甲○○）
    ，用以承擔訴外人林雨生、張智翔、蔡峰旭、吳祥隆（下合
    稱林雨生等4人）分別對甲○○所負之本票債務30萬元、40
    萬元、30萬元、30萬元，共計130萬元。詎甲○○未將林雨
    生等4人所簽本票返還予乙○○，竟持林雨生、吳祥隆所簽
    本票分別向林雨生、吳祥隆請求返還票款各30萬元，復於96
    年7月12日以臺灣士林地方法院（下稱士林地院）96年度票
    字第3543號本票裁定（下稱系爭本票裁定），向原法院民事
    執行處（下稱原法院執行處）以96年度執字第46686號聲請
    對乙○○之財產為強制執行（下稱系爭執行事件），甲○○
    並向原法院執行處陳報其債權額為152萬元及自95年8月4日
    起至清償日止，按年息6%計算之利息，經原法院執行處於97
    年3月8日作成分配表（下稱系爭分配表），將甲○○陳報之
    債權額152萬元本息均列入系爭分配表次序3分配，然林雨生
    、吳祥隆既已清償之60萬元，該部分應予剔除。經乙○○於
    97年3月31日對系爭分配表聲明異議，並於同年5月23日向原
    法院提起本件分配表異議之訴等情。爰依強制執行法第41條
    規定，求為命：原法院96年度執字第46686號執行事件所作
    系爭分配表就甲○○所分配152萬元之債權額，應減為92萬
    元參與分配之判決。（原審判決系爭分配表次序3甲○○受
    分配金額應更正為603,184元，並駁回乙○○其餘之請求，
    兩造各就其敗訴部分，聲明不服。）並上訴聲明；(一)原判決
    關於駁回乙○○後開第2項之訴部分廢棄。(二)上廢棄部分，
    系爭分配表所載次序3甲○○債權原本，應再剔除42萬元。
    並答辯聲明：甲○○之上訴駁回。
二、甲○○則以：林雨生及吳祥隆未向甲○○清償票款債務，乙
    ○○應舉證證明清償之事實。又甲○○當時係委託訴外人聯
    邦應收帳款處理公司向林雨生收取30萬元本票債務，惟林雨
    生僅償還40%即12萬元，系爭本票裁定所載164萬元扣除林雨
    生清償之12萬元後，甲○○自得以152萬元本息聲明參與分
    配等語，資為抗辯。並上訴聲明：(一)原判決不利甲○○部分
    廢棄。(二)上廢棄部分，乙○○在第一審之訴駁回。並答辯聲
    明：乙○○之上訴駁回。
三、乙○○主張：乙○○於95年4月4日簽發面額164萬元之本票
    予甲○○，用以承擔林雨生等4人對甲○○所負之本票債務
    ，嗣甲○○向士林地院聲請系爭本票裁定後，持向原法院執
    行處聲請強制執行乙○○之財產，經原法院執行處於97年3
    月8日作成系爭分配表，將甲○○陳報之債權額152萬元本息
    均列入次序3分配之事實，業據本院依職權調閱系爭執行事
    件案卷查明屬實，並為甲○○所不爭執，堪信為真正。乙○
    ○又主張其承擔林雨生等4人之債務中，林雨生、吳祥隆已
    清償甲○○60萬元，該部分應予剔除，甲○○之債權額僅得
    以92萬元列入分配，爰依強制執行法第41條之規定，請求將
    系爭分配表次序3甲○○之債權原本逾92萬元之部分剔除等
    語，惟為甲○○所否認，並以前揭情詞置辯。是以本件兩造
    爭執之要點在於：(一)乙○○提起本件分配表異議之訴是否合
    法？(二)甲○○得列入分配之債權額為若干？茲分述如下。
四、乙○○提起本件分配表異議之訴是否合法？
  (一)按債權人或債務人對於分配表所載各債權人之債權或分配金
    額有不同意者，應於分配期日1日前，向執行法院提出書狀
    ，聲明異議；前項書狀，應記載異議人所認原分配表之不當
    及應如何變更之聲明，強制執行法第39條第1項、第2項定有
    明文。債權人或債務人對於分配表聲明異議，必須合於上開
    規定，且因異議未能終結，聲明異議人始得依同法第41條第
    1項規定，提起分配表異議之訴。蓋關於分配表所載各債權
    人之債權或分配金額之爭執，執行法院不得為實體審認，故
    就分配表有異議之債權人或債務人，對為反對陳述之債權人
    或債務人得提起分配表異議之訴，以資解決爭端，從而同法
    第39條第1項、第40條第1項、第40條之1分別規定，債權人
    、債務人對分配表有異議之權，及對債權人或債務人之異議
    有為反對陳述之權。故債權人或債務人對分配表聲明異議如
    不合法，其異議即不存在，他債權人、債務人自無從表示意
    見，或對於債權人或債務人之異議為反對之陳述，自無從依
    上開規定提起分配表異議之訴（最高法院96年度台上字第
    2478號、96年度台上字第1801號判決意旨參照）。
  (二)經查，原法院執行處於97年3月8日作成系爭分配表，定於同
    年3月31日實行分配，並於同年3月14日送達分配表予乙○○
    ，惟乙○○未依強制執行法第39條第1項之規定，於分配期
    日1日前向原法院執行處聲明異議，而於分配期日當日上午
    10時始到場對系爭分配表所列甲○○之債權聲明異議，復於
    97年4月9日再對系爭分配表所列甲○○之債權額聲明異議，
    有系爭分配表、送達證書、訊問筆錄、民事異議狀各1件附
    卷可憑（見執行卷第83-86、89、95、98-100頁），是乙○
    ○未於分配期日即97年3月31日之1日前對系爭分配表聲明異
    議，而於分配期日當日及97年4月9日始聲明異議，堪認乙○
    ○就系爭分配表之異議已逾強制執行法第39條第1項規定之
    期間，乙○○之異議既已逾期而不合法，自無從再依強制執
    行法第41條之規定提起分配表異議之訴。縱經原法院執行處
    於同年5月8日將乙○○之聲明異議狀送達予甲○○，經甲○
    ○於同年5月14日提出陳述意見狀為反對陳述，並經原法院
    執行處於同年5月19日通知乙○○，嗣經乙○○於97年5月23
    日提起本件分配表異議之訴，並向原法院執行處為起訴之證
    明（見執行卷第101-108、110、119頁、原審卷第3頁），亦
    難認乙○○對系爭分配表之異議為合法。是乙○○對系爭分
    配表之異議既已逾期而不合，其異議即不存在，揆諸前開說
    明，乙○○就系爭分配表次序3所列甲○○之債權額提起本
    件分配表異議之訴，自屬不合法。
五、又乙○○提起本件分配表異議之訴既不合法，本院即毋庸再
    行審酌甲○○對乙○○之本票債權是否存在，及林雨生、吳
    祥隆是否已清償對甲○○所負之票款債務，附此敘明。
六、綜上所述，乙○○就系爭分配表未於分配期日1日前聲明異
    議，故乙○○依強制執行法第41條之規定，提起本件分配表
    異議之訴，請求原法院執行處於97年3月31日作成之系爭分
    配表中，就次序3甲○○所列債權原本152萬元，逾92萬元之
    部分剔除，為不合法，應予駁回。乃原審判命系爭分配表所
    載次序3甲○○受分配額應更正為603,184元（即逾603,184
    元部分應予剔除），即有未洽，甲○○上訴意旨指摘原判決
    此部分不當，求予廢棄改判，為有理由，爰由本院就此部分
    予以廢棄，改判如主文第2項所示。至原審駁回乙○○其餘
    之訴部分，理由雖與本院認定理由不同，惟結論尚無二致，
    乙○○上訴意旨指摘原判決此部分不當，求予廢棄改判，仍
    應認為無理由，應予駁回。
七、本件事證已臻明確，兩造其餘之攻擊防禦方法及所提之證據
    ，經審酌後認均與本案判斷結果無影響，爰不予一一論述。
八、據上論結，本件甲○○之上訴為有理由，乙○○之上訴為無
    理由，爰判決如主文。
中    華    民    國    98    年    12    月    15    日
                  民事第十三庭
                        審判長法  官  蕭艿菁
                              法  官  楊絮雲
                              法  官  周舒雁
正本係照原本作成。
不得上訴。
中    華    民    國    98    年    12    月    15    日
                              書記官  秦仲芳

司法院資訊處製作；財團法人民間司法改革基金會備份。
